最高法院民事判決　　　　　　　　　　　　　　　八十七年度台上字第二七一五號
　　上　訴　人　保證責任台中市第三信用合作社
　　法定代理人　廖君澤
　　訴訟代理人　吳光陸律師
　　被 上訴 人　林瓊花
右當事人間請求清償借款事件，上訴人對於中華民國八十七年一月十九日台灣高等法
院台中分院第二審判決（八十六年度上字第七六五號），提起上訴，本院判決如左：
    主  文
原判決廢棄，發回台灣高等法院台中分院。
    理  由
本件上訴人主張：訴外人陳子文分別於民國八十年一月二十九日、八十年二月十日、
八十三年三月卅一日，邀被上訴人為連帶保證人，向伊借款新台幣（下同）一百四十
六萬四千元、一百五十三萬元、五十萬元，屆期未清償，合計尚欠二百廿二萬七千六
百八十五元等情。求為命被上訴人如數給付，並加付原判決附表所示之利息及違約金
之判決。
被上訴人則以：借據上伊之印章係陳子文所盜蓋等語，資為抗辯。
原審維持第一審所為上訴人敗訴之判決，係以：證人陳子文稱：「我曾於七十九年六
月以宜欣社區的房子為抵押，向上訴人借款一百卅五萬元，經太太（即被上訴人）同
意，由她簽名，我把借據拿到店裏蓋她的印章，嗣後二人分居，我買第一廣場的房子
，林瓊花並不知道，我向建商委託的上訴人借款三百六十萬元（即系爭三筆借款），
借據上連帶保證人林瓊花的印章是我蓋旳，林瓊花也不知道，也沒有同意」等語。參
諸被上訴人與陳子文於八十二年八月二日簽訂離婚協議書；於八十三年四月八日辦妥
離婚登記，有離婚協議書、戶口名簿附卷可稽，該離婚協議書第七點約定：「女方名
下太平宜欣社區房屋一棟未出售前，如三信貸款一百三十五萬元正，須換單時，女方
應無條件蓋章擔保」等語，顯見系爭借款其中二筆成立於離婚協議前者，被上訴人確
非連帶保證人，否則陳子文理應一併記載於離婚協議書，要求被上訴人同意換單。證
人林文昭亦證稱陳子文與被上訴人離婚時談到扶養權、房屋問題，僅提到宜欣社區房
屋之債務，林文昭問陳子文是否還有其他債務，陳子文說沒有等語，足見陳子文之證
言應堪採信，系爭借款上被上訴人之印章為陳子文盜蓋，殆可認定，兩造間連帶保證
契約應不成立。至上訴人以被上訴人將印章交陳子文使用，應負表見代理人之責任云
云。惟被上訴人並未以自己之行為向上訴人表示陳子文為其代理人，又未明知陳子文
表示為其代理人而不為反對之意思表示，自與表見代理之要件不符等詞，為其判斷之
基礎。
按判決理由項下，應記載關於攻擊或防禦方法之意見，民事訴訟法第二百二十六條第
三項定有明文，法院為原告敗訴之判決，而其關於攻擊方法之意見有未記載於判決理
由項下者，即為同法第四百六十九條第六款所謂判決不備理由。上訴人於原審主張苟
如被上訴人所言，陳子文因害怕離婚後伊不同意再換單，故於離婚協議書第七點約定
：「女方名下太平宜欣社區房屋一棟未出售前，如三信貸款一百三十五萬元正，須換
單時，女方應無條件蓋章擔保」等語，然既約定被上訴人應無條件蓋章，表示陳子文
應擔心被上訴人不拿出印章才是，但被上訴人又稱忘了拿回印章，印章既放在陳子
文身上，何須多此一舉約定該條款云云（見原審卷第二五頁背面）？上訴人質疑被上
訴人所辯不可採，自屬重要之攻擊方法，原審未於判決理由項下記載其取捨之意見，
即有理由不備之違法。又離婚協議書上記載被上訴人與陳子文係於八十二年八月二日
離婚，然戶口名簿記載雙方係於八十三年四月八日離婚，同年五月十九日登記，有
離婚協議書、戶籍謄本附卷可稽（見一審訴更卷第二三頁背面、第二四頁），而陳子
文亦稱八十三年離婚後就沒有再用被上訴人之印章等語（見原審卷第四四頁背面第六
行）；另台中市○○街一三八號房屋，原屬被上訴人與陳子文之聯合財產，登記為被
上訴人名義，於八十三年四月十一日更名登記為陳子文之名義。則被上訴人辯稱八十
二年八月二日伊與陳子文離婚，簽立離婚協議書云云，顯與前開戶籍謄本之記載及陳
子文之證詞不符，此是否與被上訴人避免上訴人向其追償有關，原審未詳為調查審認
，遽維持第一審駁回上訴人之訴之判決，亦嫌速斷。上訴論旨，指摘原判決不當，求
予廢棄，非無理由。
據上論結，本件上訴為有理由，依民事訴訟法第四百七十七條第一項、第四百七十八
條第一項，判決如主文。
中      華      民      國    八十七    年     十一     月      二十    日
                              最高法院民事第一庭
                                  審判長法官  李  錦  豐
                                        法官  楊  鼎  章
                                        法官  李  慧  兒
                                        法官  許  朝  雄
                                        法官  葉  賽  鶯
      右正本證明與原本無異
                                              書  記  官
中      華      民      國    八十七    年     十二     月      四      日
